【裁判字號】    89,簡上,380
【裁判日期】    900221
【裁判案由】    給付違約金
【裁判全文】
臺灣高雄地方法院民事判決  八十九年度簡上字第三八○號
    上  訴  人  丙○○○
    被上訴人    乙○○
                          （另案在高雄女監執行）
    訴訟代理人  甲○○    住高.
右當事人間請求給付違約金事件，上訴人對於中華民國八十九年八月十一日本院高雄
簡易庭八十八年雄簡字第三一五三號第一審判決提起上訴，本院判決如左：
    主  文
原判決命上訴人給付超過新台幣貳拾萬玖仟壹佰柒拾捌元本息部分，及該部分假執
行之聲請暨訴訟費用負擔之裁判均廢棄。
右廢棄部分被上訴人在第一審之訴及假執行之聲請均駁回。
其餘上訴駁回。
第一、二審訴訟費用由上訴人負擔五分之三、餘由被上訴人負擔。
    事  實
甲、上訴人方面：
一、聲明：求為判決（一）原判決廢棄。（二）被上訴人在第一審之訴及假執行之聲
    請均駁回。
二、陳述：除與原審判決書所載者相同茲予引用外，補稱：
（一）上訴人丙○○○於八十四年一月二十日、八十四年一月二十七日簽發二紙面額
      均為新台幣（下同）三十萬元，共六十萬元面額之支票交付訴外人李清茂向被
      上訴人乙○○調借現款，期間李清茂每月均繳納利息予被上訴人，至八十五年
      六月三十曰，訴外人李清茂因經濟困難無法繳納利息，被上訴人乙○○將該二
      紙支票提示亦均遭退票。嗣乙○○聲請發給支付命令求償，因丙○○○不諳法
      律未提出異議而確定，乙○○持以聲請強制執行查封上訴人房地，上訴人因恐
      房屋遭法院查封拍賣，向親友借款四十六萬元清償（其中六萬元係利息），並
      約定殘餘二十萬元一個月應清償，惟上訴人係因恐房屋遭查封拍賣，不得已簽
      立和解書，上訴人亦係受害者。
（二）上訴人丙○○○同意給付被上訴人二十七萬元，二十萬元為本金，餘七萬元為
      利息，被上訴人就利息請求十八萬元過高，上訴人僅願給付七萬元按月清償。
三、證據：援用原審之立證方法，另提出支票影本二紙為證。
乙、被上訴人方面：
一、聲明：求為判決駁回上訴，第二審訴訟費用由上訴人負擔。
二、陳述：除與原審判決書所載者相同茲予引用外，補稱：
（一）兩造所立和解書約定上訴依約如期於八十七年六月十一日將欠款本金二十萬元
      還清，則免利息。上訴人未依約償還欠款，自願承擔自八十五年六月三十日起
      （即支票退票日）至八十七年五月三十日止，民間利息月息二分，共二十三個
      月利息，係約定違約金，（嗣被上訴人於本院改稱係約定遲延利息）。上訴人
      又繼續拖延，自八十七年五月三十日起至八十九年五月三十日止，月息民間利
      息二分，共二十四個月。共四十七個月，每月利息四千元，計一十八萬八千元
      。
（二）兩造間因清償票款事件，被上訴人查封上訴人名下不動產，坐落高雄市○○區
      ○○段一四四號土地及其上建物，上訴人要求被上訴人給付部分清償四十六萬
      元，餘款二十萬元，待法院撤銷查封後，再向銀行辦理增貸，以便清償欠款，
      被上訴人因而撤銷，上訴人並未依約履行，反將房地移轉其子名義，實有未宜
      。
三、證據：援用原審之立證方法，另提出最高法院八十九年台上字第六九五號民事裁
    定為證。
    理    由
一、本件被上訴人起訴主張上訴人因積欠其六十六萬元，而於八十七年五月十一日與
    被上訴人簽立和解書，由上訴人先償還四十六萬元，餘款二十萬元於一個月後清
    償，如未依約償還時，上訴人願負擔自八十五年六月三十日起依民間利息二分計
    算，至清償日止，嗣因上訴人未依約於一個月內清償完畢，爰依兩造和解契約約
    定之法律關係，請求上訴人給付三十六萬元（其中二十萬元為本金，十六萬元為
    違約金）及自八十九年六月一日起至清償日止，按週年利率百分五計算之法定遲
    延利息。上訴人則就積欠被上訴人二十萬元並簽立和解書之事實均不爭執，惟以
    其當時係因恐房屋遭查封拍賣，不得已而簽立和解書，又被上訴人就利息部分請
    求十八萬元過高，上訴人僅願給付七萬元，並按月攤還一萬元分期清償等語，資
    為抗辯。
二、被上訴人主張於前揭時間與上訴人簽立和解書之事實，上訴人並未爭執，復有和
    解書一紙在卷為，自應認為係屬真實，是本件爭執要點厥為：(一)兩造約定依民間
    利息計算至清償日部分之給付，究為違約金或遲延利息。(二)如其性質為違約金，
    前開約定是否過高，得否酌減，又應減為若干。經查：
  (一)按違約金係當事人約定契約不履行時，債務人應支付之懲罰金或損害賠償之預定
    ，以確保債務之履行為目的；而遲延利息則係就遲延之債務，以支付金錢為標的
    者，債權人得與債務人約定較高之利息；而本件和解書係約定如上訴人未依約於
    一個月內清償完畢，願承認自八十五年六月三十日起民間利息二分計算至清償日
    止，依兩造真意解釋，應認係為確保債務之履行而約定未依約於一個月內清償完
    畢，則應支付二分計算之利息，應認屬違約金，較合於兩造約定之真意。
  (二)然按約定之違約金額過高者，法院得減至相當之數額，民法第二百五十二條定有
    明文，且不問其作用為懲罰性抑為損害賠償總額之預定，均有適用。又當事人約
    定契約不履行之違約金過高者，法院固得依民法第二百五十二條以職權減至相當
    之數額，惟是否相當仍須依一般客觀事實、社會經濟狀況及當事人所受損害情形
    ，以為酌定標準，而債務已為一部履行者，亦得比照債權人所受利益減少其數額
    。（最高法院四十九年台上字第八０七號判例參照。）查本件兩造約定之違約金
    係按月以月息二分即百分之二計算，年息高達百分之二十四，而上訴人於和解書
    時就全部積欠六十六萬元之借款已先行返還其中四十六萬元，餘款僅二十萬元，
    又系爭借款原係上訴人簽發支票交由訴外人向被上訴人借款等情，爰斟酌系爭借
    款性質（並非上訴人己身借用），原借款項已大部返還，餘額不多被上訴人所受
    損失不大等情況，核減系爭違約金為按週年利率百分五計算，是以該違約金依此
    標準計算，自八十五年六月三十日起至被上訴人於原審主張之違約金末日即減縮
    利息起算日之前一日（八十九年五月三十一日）止，違約金總額（計算式為
    200,000乘5/100乘1430/365=39,178）為三萬九千一百七十八元（元以下四捨五
    入）。
四、綜上所述，本件被上訴人本於兩造和解書約定之法律關係，請求被上訴人連帶給
    付二十三萬九千一百七十八元（本金部分二十萬元、違約金三萬九千一百七十八
    元）及自八十九年六月一日起至清償日止，按週年利率百分之五計算之法定遲延
    利息，自屬正當，應予准許。原審在此範圍內因而為被上訴人勝訴之判決，任事
    用法並無違誤。上訴意旨就該部分指摘原判決不當，求予廢棄改判，自無理由，
    不應准許，該部分上訴應予駁回。至超過此範圍內之請求為無理由，原審為被上
    訴人勝訴之判決，尚有未洽，上訴意旨指摘原判決不當，求予廢棄改判，為有理
    由，該部分爰由本院予以廢棄並改判如主文第二項所示。
據上論結：本件上訴為一部有理由、一部無理由，依民事訴訟法第四百三十六條之一
第三項、第四百四十九條第一項、第四百五十條、第七十九條但書，判決如主文。
中      華      民      國    九十      年      二      月    二十一    日
                              臺灣高雄地方法院民事第二庭
~B審判長法官  陳明富
~B法      官  吳進寶
~B法      官  林玉心
右為正本係照原本作成。
本判決不得上訴。
中      華      民      國    九十      年      二      月     二十一   日
~B法院書記官  鄭裕一


司法院資訊處製作；財團法人民間司法改革基金會備份。
